臺灣高等法院民事判決
108年度上更一字第177號
上  訴  人  吳明宗  
訴訟代理人  林宇文律師
複  代理人  游文愷律師
被  上訴人  蔡慶隆  

上列當事人間請求確認本票債權不存在事件，上訴人對於中華民
國105年12月29日臺灣基隆地方法院104年度訴字第460號判決提
起上訴，經最高法院第一次發回更審，本院於109年8月4日言詞
辯論終結，判決如下：
    主      文
原判決關於確認上訴人持有如附表編號2所示之本票，對被上訴
人之本票債權不存在部分，及訴訟費用之裁判均廢棄。
上開廢棄部分，被上訴人在第一審之訴駁回。
其餘上訴駁回。
第一、二審及發回前第三審訴訟費用由被上訴人負擔百分之九，
餘由上訴人負擔。
    事實及理由
一、按確認法律關係之訴，非原告有即受確認判決之法律上利益
    者，不得提起之，民事訴訟法第247條第1項定有明文。而所
    謂有即受確認判決之法律上利益，係指法律關係之存否不明
    確，原告主觀上認其在法律上之地位有不安之狀態存在，且
    此種不安之狀態，能以確認判決將之除去者而言，故確認法
    律關係成立或不成立之訴，苟具備前開要件，即得謂有即受
    確認判決之法律上利益（最高法院42年度台上字第1031號、
    52年度台上字第1237號、52年度台上字第1240號判例參照）
    。查本件上訴人持被上訴人所簽發如附表所示本票（下稱系
    爭本票），向原法院聲請准予對被上訴人強制執行，經臺灣
    基隆地方法院（下稱基隆地院）於民國104年8月3日以104年
    度司票字第237號裁定准許強制執行，被上訴人提起抗告，
    經基隆地院於104年9月11日以104年度抗字第38號裁定駁回
    （見原審卷第7至9頁）。是系爭本票既經上訴人持有並主張
    權利，被上訴人則否認系爭本票之票據債權存在，則被上訴
    人就系爭本票是否須負票據責任，即影響其法律上地位，而
    上開不安之狀態，得以本件確認判決將之除去，依上說明，
    被上訴人提起本件確認之訴即有受確認判決之法律上利益。
二、被上訴人主張：上訴人因訴外人璞一實業有限公司（下稱璞
    一公司）向其借款新臺幣（下同）150萬元未還，於104年3
    月31日至該公司追討不成後，轉而恐嚇、脅迫伊簽發如附表
    編號2面額15萬元之本票（下稱編號2本票），承擔該借款債
    務利息。嗣藉伊急需資金周轉之際，再於同年5月20日佯稱
    如伊承擔璞一公司該借款債務，即貸與伊150萬元周轉，伊
    乃依上訴人要求至訴外人即代書黃萬進事務所交付身分證影
    本、印鑑證明、戶籍謄本，簽立同日及100年10月24日各150
    萬元之借據各1紙，另簽發如附表編號1面額150萬元之本票
    （下稱編號1本票）。然上訴人未交付伊150萬元借款，兩造
    約定之附條件債務承擔即不成立，且伊已於同年8月17日以
    受脅迫、詐欺為由撤銷系爭本票發票行為之意思表示，兩造
    間未成立150萬元消費借貸關係，亦無利息債務。伊簽發系
    爭本票之原因關係不存在，上訴人竟執系爭本票向基隆地院
    聲請裁定准許本票強制執行，伊自有提起確認之訴必要等情
    ，爰求為確認上訴人就其所執系爭本票對伊之本票債權不存
    在之判決。
三、上訴人則以：伊於100年10月24日在訴外人黎廓桐位於基隆
    市○○路00號之辦公室，貸與被上訴人150萬元，同日交付現
    金予被上訴人（下稱系爭借款），並簽立借據（下稱系爭借
    據）載明「親收足訖」為憑。伊與璞一公司及其法定代理人
    黎廓桐間雖有多筆金錢往來，惟100年或102年間無150萬元
    借款債務，被上訴人無承擔璞一公司150萬元借款債務之情
    事。因被上訴人無力清償借款且未付利息，於104年3月31日
    邀伊與黎廓桐商討還款事宜，伊乃表明將對被上訴人所有新
    北市○○區○○路000○0號房屋(下稱系爭房屋)聲請強制執行，
    被上訴人為求伊暫不執行，方簽發編號2本票補貼借款利息
    ，伊無強暴脅迫行為。嗣被上訴人於同年5月20日為換回系
    爭借款所提供擔保之同額支票，乃簽發編號1本票交付伊，
    當日被上訴人雖擬另向伊借款150萬元，然因系爭房屋係違
    章建築，被上訴人產權僅一半，坐落基地非被上訴人所有，
    無法辦理抵押權設定，亦難以辦理讓與擔保，兩造當日未另
    成立150萬元之消費借貸關係。被上訴人因擔保系爭借款及
    支付借款利息始簽發系爭本票，本票債權確實存在等語，資
    為抗辯。
四、原審判決確認上訴人所持有系爭本票對被上訴人之本票債權
    不存在。上訴人不服提起上訴，聲明：㈠原判決廢棄。㈡被上
    訴人在第一審之訴駁回。被上訴人則答辯聲明：上訴駁回。
五、兩造不爭執事項：
  ㈠被上訴人依序於104年3月31日、同年5月20日簽發編號2本票
    、編號1本票予上訴人。
  ㈡被上訴人於附件一所示之系爭借據上簽章，該借據記載「茲
    本人蔡慶隆向吳明宗借款新臺幣壹佰伍拾萬元整，並親收足
    訖，恐口說無憑，特立此據為證。*並附印鑑證明、身證影
    本各壹份。……中華民國100年10月24日」。另於104年5月20
    日借據上簽章，該借據記載：「茲本人蔡慶隆向吳明宗先生
    借款新臺幣壹佰伍拾萬元整，並親收足訖，恐口無憑，特立
    此據為證。」有借據2紙足憑（見原審卷第44-1、173、51頁
    ）。
六、本院判斷：
　　被上訴人主張：上訴人抗辯編號1本票係伊為擔保100年5月2
    0日之150萬元借款而簽發，惟伊於該日因已出售系爭房屋而
    無向上訴人借款之必要，且上訴人亦未交付借款150萬元予
    伊；另編號2本票係伊遭上訴人恐嚇、脅迫所簽發，是系爭
    本票之原因關係不存在，爰請求確認系爭本票債權不存在等
    語。惟為上訴人所否認，並以前詞置辯。經查： 
　㈠按票據債務人以自己與執票人間所存抗辯之事由，對抗執票
    人，此時固應先由票據債務人就該抗辯事由負舉證之責任，
    必待為票據基礎之原因關係確立後，法院就此項原因關係進
    行實體審理時，當事人於該原因關係是否有效成立或已否消
    滅等事項有所爭執，始適用各該法律關係之舉證責任分配原
    則。若執票人主張本票係發票人向其借款而簽發交付，以為
    清償方法，發票人抗辯其未收受借款，則就借款已交付之事
    實，應由執票人負舉證責任(最高法院106年度台簡上字第48
    號判決意旨參照）。
  ㈡就被上訴人請求確認編號1本票債權不存在部分：
  ⒈經查，被上訴人對於編號1本票係其於104年5月20日所簽發，
    及系爭借據係其所簽署之事實均不爭執，且兩者所載金額相
    同，而上訴人亦自承其於104年5月20日並未借款150萬元予
    被上訴人，堪認編號1本票係被上訴人為擔保系爭借據之借
    款債務而簽發。依上說明，編號1本票之原因關係既已確立
    ，則就上訴人是否曾於100年10月24日交付借款予被上訴人
    之事實，即應適用該借貸法律關係之舉證責任分配原則，由
    上訴人負舉證責任。
  ⒉次查，被上訴人主張其於100年10月24日與訴外人詹玉菁在余
    志寧代書事務所（門牌號碼：新北市○○區○○路00號4樓）就
    系爭房屋簽訂買賣協議、繳交相關證件及給付定金等情，核
    與證人余志寧證稱：被上訴人與詹玉菁他們應該是上午來簽
    的，因為我跟被上訴人碰沒有幾次面，我記得他們當時在辦
    簽約事宜的聯絡約(定的時間)的是當天(100年10月24日)上
    午，我記得處理這件事情的時候我住在臺北市，我常常為了
    處理這件，前一天先到○○去等，我印象中他們是早上來的。
    我現在不太記得當時他們待多長時間，以現在審視合約的程
    序，通常需要1個多至2小時的時間，按照合約簽署內容來看
    ，當天有付款等語（見本院卷第356頁）相符，並有不動產
    買賣契約書足憑(見本院卷第163至169頁），堪認被上訴人
    已於100年10月24日將系爭房屋出售予詹玉菁，衡情當無於
    同日以已出售之系爭房屋為上訴人設定抵押權，向上訴人借
    款150萬元之必要。
  ⒊上訴人雖抗辯：被上訴人固於100年10月24日早上在余志寧代
    書事務所與詹玉菁簽約，然經查詢Google地圖，與黎廓桐辦
    公室僅距離11公里，車程約15分鐘，難認當天無法至黎廓桐
    辦公室受領伊交付之150萬元借款云云。惟查，被上訴人於1
    00年10月24日出售系爭房屋予詹玉菁，衡情無再向上訴人借
    款之必要，已如前述。再衡諸證人黃萬進證稱：兩造曾委伊
    處理事務2次，一次在100年左右，一次在103年左右，第一
    次是辦理兩造間借款與抵押權設定，但因土地是承租的，系
    爭房屋沒有所有權狀故無法辦理，第二次是因第一次沒有辦
    法設定抵押權，故請被上訴人提供國有土地的租賃契約，先
    把土地承租人由被上訴人變更為上訴人，但被上訴人一直無
    法將租賃契約帶來辦理，所以沒有辦理，……100年第一次受
    託辦理抵押權設定，是到一位叫黎廓桐在永富路的辦公室辦
    理等語(見原審卷第114頁)。可見上訴人委託黃萬進辦理第
    二次借款時，因被上訴人無法以系爭房屋設定抵押權，即未
    交付借款150萬元予被上訴人。則被上訴人於100年10月24日
    亦無法以系爭房屋設定抵押權，且又將系爭房屋出售予詹玉
    菁，上訴人豈有可能在被上訴人無法以系爭房屋設定抵押權
    之狀況下，即交付借款150萬元予被上訴人，堪認上訴人並
    無於100年10月24日在黎廓桐辦公室交付借款150萬元予被上
    訴人。是上訴人以余志寧代書事務所與黎廓桐辦公室距離僅
    11公里，被上訴人於100年10月24日就系爭房屋簽訂買賣契
    約後，得趕至黎廓桐辦公室為由，抗辯於當日交付借款150
    萬元予被上訴人云云，尚難認可採。
  ⒋上訴人雖以承辦代書黃萬進證言及系爭借據，辯稱其於100年
    10月24日交付借款150萬元予被上訴人云云。惟查：
    ⑴證人黃萬進雖證稱：100年第一次受兩造委託辦理抵押權設
      定時，是到黎廓桐在永富路之辦公室，當天先告知兩造要
      準備什麼文件，隔天才收到被上訴人之印鑑證明、戶籍謄
      本、上訴人之身分證影本。伊只是辦文件，錢的交付伊沒
      看到，就伊所知兩造要辦理抵押權設定之金額為150萬元
      。借據是伊製作的，伊只是辦理手續而已，沒有確認是否
      150萬元已經交付，系爭借據上日期是簽借據當天或隔天
      云云（見原審卷第114至115頁)。惟上訴人所提出之被上
      訴人印鑑證明係101年8月1日請領，被上訴人身分證係100
      年11月16日所換發（原審卷第221頁、第222頁），黃萬進
      斷無可能於系爭借據所載借款期日100年10月24日之隔日
      ，即收到被上訴人之印鑑證明與身分證影本。可見黃萬進
      上開證述與事實不符，尚難據為有利於上訴人之認定。
    ⑵縱認被上訴人曾於100年10月24日在黎廓桐位於永富路的辦
      公室簽署系爭借據，惟證人黃萬進亦證稱：伊只是辦理手
      續而已，沒有確認是否150萬元已經交付等語（見原審卷
      第115頁），尚難憑黃萬進之證詞，即認上訴人有於100年
      10月24日交付150萬元之借款予被上訴人。
    ⑶上訴人雖抗辯系爭借據記載「茲本人蔡慶隆向吳明宗借款
      新臺幣壹佰伍拾萬元整，並親收足訖」等字，足證其已交
      付150萬元之借款予被上訴人云云。惟查，系爭借據記載
      被上訴人「親收足訖」等字，固可作為被上訴人收訖150
      萬元借款之表面證據，然被上訴人仍得舉反證推翻之。衡
      諸證人黃萬進證稱系爭借據雖其所製作，但其只是辦理手
      續，沒有確認150萬元是否已經交付等語（見原審卷第115
      頁)，已難認上訴人於被上訴人簽署系爭借據時，確實有
      交付150萬元借款予被上訴人。況104年5月20日借據亦記
      載「茲本人蔡慶隆向吳明宗先生借款新臺幣壹佰伍拾萬元
      整，並親收足訖」等字（見原審卷第173頁)，上訴人自承
      其未給付被上訴人等語（見原審卷第51頁）。可見系爭借
      據與104年5月20日借據所載「茲本人蔡慶隆向吳明宗先生
      借款新臺幣壹佰伍拾萬元整，並親收足訖」等字，均係黃
      萬進事先製作提供予兩造使用，而非於被上訴人收訖借款
      後，再依借款實際狀況所填載，自難僅憑系爭借據即認上
      訴人有交付借款150萬元予被上訴人之情。此外，上訴人
      復未舉證證明其已於100年10月24日交付150萬元借款予被
      上訴人，則其抗辯已交付借款150萬元予被上訴人云云，
      洵無可採。    
  ⒌綜上，被上訴人雖簽立系爭借據及編號1本票，然已舉證證明
    上訴人未交付系爭借據所載150萬元之借款，上訴人復未能
    就其已交付借款150萬元乙節，舉證以實其說，則其主張編
    號1本票所擔保之100年10月24日之借款本金150萬元債權不
    存在等語，自屬有據，堪予採信。
  ㈢就被上訴人請求確認編號2本票債權不存在部分：
  ⒈經查，被上訴人主張編號2本票係其於104年3月31日在璞一公
    司，遭上訴人恐嚇、脅迫承擔璞一公司向上訴人借款150萬
    元之利息債務而簽發，依其所述，其簽發編號2本票之原因
    關係為承擔璞一公司向上訴人借款150萬元之利息債務，非
    自始無原因關係存在，僅係在被恐嚇、脅迫之意思不自由狀
    態下所為，依上說明，應由被上訴人就其在被恐嚇、脅迫之
    意思不自由狀態下簽發編號2本票乙情，負舉證責任。
  ⒉次查，被上訴人雖以其於104年3月31日遭上訴人恐嚇、脅迫
    而簽發編號2本票為由，向臺灣基隆地方檢察署（下稱基隆
    地檢署)提起恐嚇告訴，惟業經基隆地檢署檢察官，以：①證
    人璞一公司負責人黎廓桐於偵查中到署具結證述，上訴人於
    104年3月31日到璞一公司要15萬元利息時破口大罵幹你娘，
    被上訴人勸上訴人不要這樣，上訴人就用三字經罵被上訴人
    ，並要被上訴人負責這15萬元利息，被上訴人就被脅迫簽了
    1張15萬元的本票等語。②證人璞一公司股東廖志洪於偵查中
    到署具結證述，上訴人於上開日期到璞一公司要15萬元利息
    時，罵被上訴人「幹你娘機歪」，並很兇的對被上訴人說「
    你向我借150萬元」，被上訴人說那是公司借的，上訴人站
    起來一直罵被上訴人，要上訴人簽發1張15萬元本票，並說
    不簽本票的話無法出這個門，被上訴人就很無奈的說：「好
    吧，這15萬我負責」，並簽了1張15萬元的本票等語。③證人
    「新連欣代書事務所」代書黃萬進於偵查中到署具結證述，
    被上訴人於3、4年前有向上訴人借錢，當時上訴人、被上訴
    人、黎廓桐都在場，但後來因證件不齊全沒辦成，後來該事
    務所也從未辦過上訴人與被上訴人及黎廓桐三人的案子，被
    上訴人曾要拿證件向上訴人借錢，但說要回去拿租約的正本
    卻都未拿來，所以就沒辦成功，後來被上訴人表示要把所有
    證件拿回去，就通知上訴人與被上訴人一起過來，當面將被
    上訴人所有證件交還給被上訴人，不清楚被上訴人與上訴人
    間之借貸關係等語。認上訴人雖罵被上訴人「幹你娘機歪」
    言詞粗鄙而令人不快，然並未對被上訴人為任何惡害之通知
    ，雖向被上訴人陳稱若不簽本票無法出門，但依當時現場除
    上訴人外，尚有黎廓桐、廖志洪、被上訴人3人在場，上訴
    人僅隻身1人，客觀上似無法強制被上訴人不能離去。佐以
    被上訴人前與上訴人有債權債務糾紛，上訴人本於請求被上
    訴人支付利息之認知要被上訴人簽發15萬元本票，主觀上尚
    無不法所有之意圖，核與刑法恐嚇取財罪之主客觀構成要件
    不相符合，而為不起訴處分（見原審卷第187至188頁背面）
    ，尚難認上訴人有於104年3月31日對被上訴人為恐嚇、脅迫
    。
  ⒊再查，被上訴人①於104年4月7日寄發存證信函向上訴人表示
    ：「有關本人所有新北市○○○○路00000號房宅持有1/2產權，
    由黎廓桐君向台端質借壹佰伍拾萬元清償案，已轉知關係人
    黎君即日與台端妥善協調解決，謹復來函。」(見原審卷第4
    5頁）。②於104年5月20日向上訴人借款150萬元，並簽立借
    款(見原審卷第173頁），惟上訴人並未交付借款150萬元予
    被上訴人(見原審卷第51頁)。衡諸常情，苟被上訴人於104
    年3月31日係遭上訴人恐嚇、脅迫而簽發編號2本票，實無不
    於恢復自由意思後儘速撤銷簽發編號2本票之意思表示，反
    而於104年4月7日以存證信函向上訴人表示150萬元係黎廓桐
    所借，並於同年5月20日再向上訴人借款150萬元之理。本院
    審酌被上訴人係於104年5月20日向上訴人借款150萬元未果
    後，始於104年8月17日委請律師函知上訴人撤銷簽發編號2
    本票所為之意思表示(見原審卷第12頁正背面），被上訴人
    於104年5月20日向上訴人借款150萬元前，均未曾主張編號2
    本票係遭恐嚇、脅迫所簽發，因認編號2本票並非被上訴人
    遭恐嚇、脅迫而簽發，其主觀上係為承擔黎廓桐向上訴人借
    款150萬元之利息債務而簽發，核屬有原因關係存在。則被
    上訴人主張編號2本票之原因關係不存在云云，顯無可採。
七、綜上所述，被上訴人已舉證證明編號1本票債權之原因關係
    不存在，其請求確認上訴人所執編號1本票債權不存在，為
    有理由，應予准許。至於編號2本票，被上訴人未能舉證證
    明其原因關係不存在，其請求確認上訴人所執編號2本票債
    權不存在，為無理由，不應准許。從而，原審就超過上開應
    予准許部分，為上訴人敗訴之判決，自有未洽，上訴意旨指
    摘原判決此部分不當，求予廢棄改判，為有理由，爰由本院
    廢棄改判如主文第二項所示。至於上開應准許部分，原審為
    上訴人敗訴之判決，並無不合。上訴人仍執陳詞，指摘原判
    決此部分不當，求予廢棄改判，為無理由，應駁回其上訴。
八、本件事證已臻明確，兩造其餘之攻擊或防禦方法及所用之證
    據，經本院斟酌後，認為均不足以影響本判決之結果，爰不
    逐一論列，併此敘明。
九、據上論結，本件上訴為一部有理由、一部無理由，依民事訴
    訟法第450條、第449條第1項、第79條，判決如主文。
中　　華　　民　　國　　109 　年　　8 　　月　　25　　日
                  民事第三庭    
                      審判長法  官  林玉珮
                            法  官  徐淑芬
                            法  官  何君豪
正本係照原本作成。
不得上訴。
中　　華　　民　　國　　109 　年　　8 　　月　　28　　日

  　　　　　　　　　　　　　書記官  陳奕伃
附表：      編號    發票日    票面金額（新臺幣）  利息起算日   票據號碼  備考  1 104年5月20日 1,500,000元 104年5月20日 CH000000  2 104年3月31日 150,000元 104年3月31日 TS000000